【裁判字號】    88,訴,1416
【裁判日期】    900719
【裁判案由】    拆屋還地等
【裁判全文】
臺灣板橋地方法院民事判決  八十八年度訴字第一四一六號
    原      告  甲○○   (兼.
    被      告  晉榮貿易股份有限公司
    法定代理人  戊○○
    複代理人    己○○
右當事人間請求拆屋還地等事件，本院判決如左：
    主      文
被告應將坐落台北縣鶯歌鎮○○段崁腳小段三七四－一地號土地上如附圖斜線部分所
示面積一三九平方公尺之建物拆除，將基地返還原告甲○○。並應自民國八十八年七
月八日起至返還上開基地之日止，按月給付原告甲○○新台幣仟柒佰零柒元。
被告應給付原告甲○○新台幣玖萬肆仟捌佰貳拾元及自民國八十八年八月十三日起至
清償日止，按週年利率百分之五計算之利息。
被告應給付原告丁○○○、丙○○、乙○○、甲○○新台幣肆萬伍仟伍佰零元及自
民國八十八年八月十三日起至清償日止，按週年利率百分之五計算之利息。
原告其餘之訴駁回。
訴訟費用由被告負擔十分之九，餘由原告負擔。
本判決第一項於原告甲○○以新台幣柒拾柒萬元或等值之彰化商業銀行無記名可轉讓
定期存單為被告供擔保後，得假執行；但被告如於假執行程序實施前以新台幣貳佰貳
拾玖萬仟伍佰元或等值之台灣銀行無記名可轉讓定期存單為原告甲○○預供擔保，
得免為假執行。
本判決第二項於原告甲○○以新台幣肆萬元或等值之彰化商業銀行無記名可轉讓定期
存單為被告供擔保後，得假執行；但被告如於假執行程序實施前以新台幣玖萬肆仟捌
佰貳拾元或等值之台灣銀行無記名可轉讓定期存單為原告甲○○預供擔保，得免為假
執行。
本判決第三項於原告丁○○○、丙○○、乙○○、甲○○以新台幣貳萬元或等值之彰
化商業銀行無記名可轉讓定期存單為被告供擔保後，得假執行；但被告如於假執行程
序實施前以新台幣肆萬伍仟伍佰零元或等值之台灣銀行無記名可轉讓定期存單為原
告丁○○○、丙○○、乙○○、甲○○預供擔保，得免為假執行。
原告其餘假執行之聲請駁回。
    事      實
甲、原告方面：
  一、聲明：求為判決：
    (一)被告應將坐落台北縣鶯歌鎮○○段崁腳小段三七四－一地號土地上如附圖一斜
      線部分所示位置、面積一三九平方公尺之建物拆除，返還上開土地予原告甲○○。並自民國八十八年七月八日起至交地日止按月賠償原告甲○○以新台幣 (
      下同) 二萬元計算之損害金。
    (二)被告應給付原告甲○○五十二萬元、給付原告丁○○○、丙○○、乙○○、甲○○三十二萬元，暨均自起訴狀繕本送達翌日起至清償日止按年息百分之五計
      算之利息。
    (三)原告願提供現金或等值之彰化商業銀行可轉讓定期存單供擔保，請准宣告假執
      行。
  二、陳述：
    (一)被告晉榮貿易股份有限公司自民國七十六年起即向原告丁○○○、丙○○、乙○○、甲○○之被繼承人王世俊 (嗣於八十九年十二月十三日死亡) 租用坐落
      台北縣鶯歌鎮○○段崁腳小段三七四－一地號、面積一四三平方公尺之土地建
      築廠房建物 (建物範圍如附圖斜線部分所示、面積一三九平方公尺) ，近年來
      被告給付租金情形如下：八十三年度－二十萬元 (扣繳所得稅百分之十，被告
      實付十八萬元) 、八十四年度－二十三萬三千三百三十三元 (前半年六個月租
      金十萬元、扣繳所得稅後實付九萬元；後半年租金調整為每月稅後租金二萬元
      ，即半年租金十三萬三千三百三十三元，扣繳後實付十二萬元) ；八十五年度
      起被告即拖欠租金，至今分文未付。八十六年四月二十八日王世俊將上開土地
      贈與原告甲○○，並辦理所有權移轉登記，原告甲○○依民法第四百二十五條
      之規定自該日起即繼受上開土地租賃契約關係之出租人之地位，八十八年五月
      間因被告積欠租金長達三年五個月之久，經原告甲○○及王世俊於八十八年五
      月二十一日、八十八年六月二日以台北東門郵局第六六二號、七二八號存証信
      函，兩度定期催促被告付清積欠王世俊之十六個月租金計三十二萬元、積欠原
      告甲○○之二十五個月租金計五十萬元。被告於八十八年五月二十四日日接獲
      上開六六二號存証信函、八十八年六月三日接獲七二八號存証信函，惟均未於
      期限內兌付所欠租金。不得已，原告甲○○於八十八年七月六日以被告積欠租
      金達二年以上為由寄發同上郵局第九二七號存証信函向被告終止本件土地租賃
      關係，八十八年七月七日被告接獲該存証信函。
    (二)按「租用建築房屋之基地，承租人積欠租金額達二年以上時，出租人得收回基
      地」，土地法第一百零三條第四款明文規定。準此，原告甲○○依民法第二百
      二十九條、第二百六十三條、第二百五十八條為本件土地之終止租約意思表示
      ，於法有據，被告即有將本件土地上建物拆除返還土地予原告甲○○之法律義
      務，爰依民法第四百五十五條及第七百六十七條規定，訴請判決如訴之聲明第
      一項前段所示。再按「租賃關係消滅後，承租人仍為租賃物之使用收益者，解
      為『無法律上之原因而受利益致他人受損害』之不當得利，或解為『因故意或
      過失不法侵害他人權利』之侵權行為，均無不可，故出租人得對之為不當得利
      之返還請求或侵權行為之損害賠償請求。此損害或得利之款，如無反証，可以
      出租人所可得之租金款定之」，最高法院五十八年台上字第三七一七號判決要
      旨可供參酌。本件租賃契約既已終止，被告拒不返還土地仍繼續占有使用，原
      告甲○○自得請求按月以二萬元計算相當於租金之損害賠償，為此，訴請判決
      如訴之聲明第一項後段所示。
    (三)再查，被告晉榮公司於本件土地租約終止前，已積欠有四十二個月應給付之租
      金未予清償，分別應給付原告甲○○五十二萬元、原告丁○○○、丙○○、乙○○、甲○○ (王世俊之繼承人，王世俊於八十九年十二月十三日死亡) 三十
      二萬元，併依租賃契約訴請被告清償積欠之租金如訴之聲明第二項所示。
    １、原告丁○○○、丙○○、乙○○、甲○○ (即王世俊之繼承人) 部分：
      (1)八十五年一月一日起至八十六年四月三十日止，計十六個月。
      (2)二萬元×十六月＝三十二萬元。
    ２、原告甲○○部分：
      (1)八十六年五月一日起至八十八年六月三十日止，計二十六個月。
      (2)二萬元×二十六月＝五十二萬元。
    (四)對於被告抗辯所為之陳述：
    １、原告甲○○自王世俊處受讓系爭土地，即因此繼受出租人之地位，行使出租
        人之權利，不因登記之未完畢而受影響。又被告自八十五年（出租人為王世
        俊）起至八十八年五月（出租人為原告甲○○）受催告時止，前後欠租達三
        年五個月之久，顯逾土地法第一百零三條第四款規定「二年以上」之期間限
        制，依最高法院四十年台上字第一二○○號判例意旨，土地受讓人即原告甲○○即得以承租人欠租為原因，於定期催告給付欠租無效果後終止租約。被
        告抗辯欠租未達二年、原告甲○○不得終止租約乙節，於法不符，不足採信
        。爰分段說明如次：
      (1)按「被上訴人於受讓系爭房屋時，已含有受讓出租人對於承租人之一切權利
        之意思，其因此繼承出租人之地位，對於承租人行使其權利，不因登記之未
        完畢而受影響」、「承租人如對前業主欠租，除原出租人於讓與前已拋棄其
        契約終止權，或於讓與後已免除承租人之交租義務外，受讓人得定期催告承
        租人向原出租人交租，如承租人逾期不交，亦得由受讓人行使其契約終止權
        。故受讓人以承租人欠租為原因而行使租約終止權時，並不以移轉登記後之
        欠租額為準據，倘前後欠租與土地法第一百條第三款相符，又無其他特別情
        事，則以定期催告無效而聲明終止租約，即非無據」，最高法院四十年台上
        字第一二三五號、四十年台上字第一二○○號判例可資參照。
      (2)本件原告甲○○係於八十六年四月二十八日即受讓系爭土地之所有權，王世
        俊於八十六年四月二十八日時已將租賃契約之債權轉讓予原告甲○○，嗣雖
        遲至八十六年八月十二日始完成移轉登記，揆諸前揭判例說明，原告甲○○
        自八十六年四月二十八日起即繼受前手王世俊出租人之地位，自得本於出租
        人之地位對承租人行使權行，不因登記之未完畢而受影響。更何況，被告自
        八十五年一月起即積欠前出租人租金，至原告甲○○取得所有權、催告被告
        給付欠租時止，前後欠租達三年五個月之久，原告甲○○（土地受讓人）自
        得以被告欠租達二年以上，依法終止兩造間之租賃契約關係，而請求被告拆
        除地上物、返還基地予原告甲○○至明。被告抗辯原告甲○○於八十六年八
        月十二日始完成系爭土地所有權之移轉登記，至八十八年六月三日催告被告
        給付租金時止，被告欠租未達二年，原告甲○○不得終止租約云云，於法有
        違。
    ２、兩造間所約定之租金縱有超過土地法第九十七條（第一百零五條準用之）規
        定之情事，惟既經被告依租賃契約關係任意給付，依民法第一百八十條第三
        款規定及最高法院四十四年台上字第一五一六號、五十七年台上字第二九四
        六號判決意旨，被告不得再請求返還或為抵銷之抗辯。
      (1)按「給付有左列情形之一者，不得請求返還：‧‧‧三因清償債務而為給付
        ，於給付時明知無給付之義務者」，民法第一百八十條定有明文。又「關於
        欠租一點，原判認為超過土地法第九十七條之規定者，出租人無請求權，其
        見解委無錯誤。‧‧‧惟查所謂無請求權者，債務人雖得拒絕履行，然其已
        為給付者，亦非必得請求返還」、「第按承租人就超過部分之租金任意給付
        ，經債權人受領時，不得謂係不當得利，而請求扣抵以後之租金（參照本院
        三十三年上字第七六四號判例）。查閱卷附上訴人出具之租金收據，均已記
        明某某學期租金，而被上訴人實際已付一十七萬另一百五十元，復為原審認
        定之事實，倘上訴人以往租金之債權，業因被上訴人自願按約定每學期租金
        二萬七千六百三十七元五角履行而消滅，能否再與被上訴人所積欠部分合併
        計算，使其同受都市平均地權條例所定租金最高限度之限制，即屬不無疑義
        」，最高法院四十四年台上字第一五一六號、五十七年台上字第二九四六號
        判決可供參酌。
      (2)被告又抗辯原告超收地租乙節。惟查：兩造間就租賃物租金之給付已有約定
        ，八十三年度為每月稅後租金一萬五千元，八十四年下半年調整為每月稅後
        租金二萬元，被告並均已依約給付，參酌前開法文及判決說明，被告已給付
        之租金無論是否超過土地法所定租金最高限度之限制，被告均不得請求返還
        ，自不得與尚未給付之租金主張抵銷，被告上開抗辯明顯無理由，不足採信
        。
    ３、本件原告起訴之標的物為台北縣鶯歌鎮○○段崁腳小段「三七四－一」地號
        土地，係原告甲○○（前手王世俊）單獨所有權全部，與被告所指同上地段
        「三七四」地號土地，係與他人共有之租賃，二者不同，亦無混淆出租之可
        能。
      (1)本件原告起訴之標的物為台北縣鶯歌鎮○○段崁腳小段「三七四－一」地號
        ，面積一四三平方公尺，折合四三‧二六坪。原告甲○○（前手王世俊）之
        權利範圍為所有權全部。該「三七四－一」地號土地係六十六年十二月二十
        二日起，即分割為現狀，自無於七十六年間出租予被告（甚或被告所指之租
        期起算之七十三年間），仍以「三七四」地號混淆出租之理。
      (2)「三七四」地號土地，面積四五九平方公尺，折合一百三十八坪。王世俊之
        權利比例換算達三六四‧八四平方公尺，折合一百一十坪【以土地登記計算
        ，即甲○○（王世俊長子）應有部分一二三○分之三六○、丙○○（王世俊
        長女）應有部分一二三○分之六一五，合計一二三○分之九七五】，均遠逾
        被告所指之一百坪。且王世俊出租「三七四」地號土地予被告，其租金只以
        一百坪計算，自無將另筆「三七四－一」地號再包括在內，不予區別之理。
        準此；被告抗辯二筆土地為同一租賃關係、不得割裂請求乙節，與真實不符
        ，不足採信。
    ４、惟原告願先退步言，縱使本件王世俊係同時將「三七四－一」及「三七四」
        地號土地（前者為所有權全部，後者為應有部分一二三○分之九七五) 出租
        予被告使用，該二筆土地為同一租約關係、並二筆地號之土地租金為每月二
        萬元乙節屬實。然本件被告既自認自八十五年度起即未給付原告租金，被告
        復已收受原告八十八年五月二十一日、八十八年六月二日，台北東門郵局第
        六六二號、第七二八號催告給付每月二萬元租金欠租之存証信函，則原告亦
        已依土地法第一百零三條第四款之規定終止兩造間不定期限之「三七四－一
        」、「三七四」二筆土地租賃契約關係，於準備書(三)狀聲明以該書狀（繕本
        ）之送達對造，聲明終止兩造間「三七四－一」、「三七四」二筆土地租賃
        契約之意思表示。綜右所述，本件兩造間之土地租賃關係既已終止，被告占
        有「三七四－一」、「三七四」地號土地即為無權占有，原告自得請求被告
        返還土地。惟基於訴訟費用之考量，本件仍僅先就「三七四－一」地號土地
        主張權利（其餘仍保留請求權），併此敘明。
  三、證據：提出台北縣鶯歌鎮○○段崁腳小段三七四－一、三七四地號土地登記謄
      本各一件、扣繳憑單影本二件、照片三張、存證信函及回執影本各三件為證。
      並聲請本院至現場勘驗，及囑請台北縣樹林地政事務所測量系爭三七四－一地
      號土地上如附圖斜線部分所示地上建物之範圍、面積。
乙、被告方面：
  一、聲明：求為判決：
    (一)原告之訴及假執行之聲請均駁回。
    (二)如受不利之判決，願預供現金或台灣銀行同額無記名可轉讓定期存單為擔保，
      請准宣告免為假執行。
  二、陳述：
    (一)被告所有台北縣鶯歌鎮○○路三十四號房屋左側原為空地，被告為興建屋左倉
      庫，向王世俊租地約一百坪，經王世俊申請雜項執照，而由被告在屋左搭建倉
      庫乙座，前段為三七四－一地號，後段為三七四地號，租地當時未測量，王世
      俊聲稱前後段均係三七四地號，均為其所有，將其中約一百坪出租給被告，未
      定書面租約，未定租期，為不定期租賃，僅由王世俊手寫便條，記載「關於大
      湖段崁腳小段三七四地號，租金每坪五十元，約一百坪，故每月租金五千元計
      算，每年六萬元，期間由民國七十三年起至民國七十六年止，計四年地租二十
      四萬元，七十七年度租金十二萬元，共計三十六萬元」。
    (二)被告確向王世俊租用永智街三十四號房屋邊空地約一百坪，搭建如現狀之倉庫
      乙座，前段為三七四－一地號，後段為三七四地號，王世俊手寫便條及雜項執
      照，均以三七四地號為代表，但基地租賃關係存在於三七四、三七四－一兩個
      地號之上，而非僅存在於三七四－一地號之上。係一個租約存在於兩個地號，
      並非兩個地號兩個租約，若要終止租約，應同時為之，應一次解決，不可分開
      辦理。原告將一個租約割裂，僅就三七四－一地號基地欠租定期催告，並終止
      租約，請求拆除前段半棟倉庫，保留後段三七四地號之租約及後段半棟倉庫，
      其催告終止均不合法。況且前後段為同一棟倉庫，單一之結構，單一之屋頂，
      拆除前半段則後半段必隨同倒地無法單獨存在，原告請求拆除三七四－一地號
      部分之前段倉庫，顯係不能之給付，不得作為訴訟標的，而且有違社會常情及
      誠信原則。又因王世俊出租時將二個地號併為三七四地號一○○坪，被告不知
      其中包含三七四－一地號，因此誤認三七四－一地號無租賃關係，曾委託律師
      覆函否認租賃，其錯誤在王世俊，不在被告。
    (三)被告自七十三年起向王世俊承租基地，承租範圍為：三七四－一地號部分租用
      倉庫所在之一三九平方公尺，三七四地號租用王世俊之持分一三四‧三四平方
      公尺 (三七四地號面積四五九平方公尺，王世俊持分一二三○分之三六○) ，
      合計使用王世俊土地二七三‧三四平方公尺，折合八二‧六八坪。王世俊出租
      時言明其所有權共約一百坪全部出租，自七十三年一月一日起按一百坪向被告
      收租，超收一七‧三二坪。
    １、王世俊自七十三年一月一日起至七十六年十二月三十一日止，共收租二十四
        萬元，除以一百坪，每坪收租二四○○元，超收一七‧三二坪，超收地租四
        一五六八元。
    ２、王世俊自七十七年一月一日起至八十二年十二月三十一日止，共六年，每年
        地租十二萬元，共收七十二萬元，除以一百坪，每坪收租七、二○○元，超
        收一七‧三二坪，超收地租一二四七○四元。
    ３、王世俊自八十三年一月一日起至八十三年十二月三十一日止，收租十八萬元
        ，除以一百坪，每坪收租一八○○元，超收一七‧二二坪，超收地租三一一
        七六元。
    ４、王世俊自八十四年一月一日起至八十四年十二月三十一日止，收租十八萬元
        ，除以一百坪，每坪收租一八○○元，超收一七‧三二坪，超收地租三一一
        七六元。
      以上自七十三年一月一日起至八十四年十二月三十一日止，王世俊共超收地租
      二十二萬八千六百二十四元，為不當得利，被告聲明抵銷八十五年一月一日以
      後之欠租。
    (四)原告主張被告積欠王世俊八十五年一月一日起至八十六年四月三十日止，計十
      六個月共三十二萬元之租金，積欠原告甲○○八十六年五月一日起至八十八年
      六月三十日止，計二十六個月共五十二萬元之租金。但查：
    １、王世俊所有權移轉予原告甲○○，於八十八年七月起訴時，方告知被告，故
        而在此之前，租金債權屬於王世俊所有，其超收、抵銷，應就王世俊決之。
    ２、建築基地地租不得超過基地申報地價年息百分之十，土地法第一百零五條定
        有明文，超過部分無請求權。三七四－一地號土地八十六年七月申報地價每
        平方公尺三二○○元，法定地租上限年息百分之十，年租三二○元，使用一
        三九平方公尺，年地租四四四八○元，月地租三七○六元。被告自八十五年
        一月一日起八十八年六月三十日止，共欠租三年六個月，共欠租十五萬五千
        六百五十二元。
    (五)故因王世俊共超收地租二十二萬八千六百二十四元，為不當得利，被告聲明抵
      銷八十五年一月一日至八十八年六月三十日之欠租十五萬五千六百五十二元，
      尚有超收餘額七萬二千九百七十二元，聲明抵銷八十八年七月一日以後之地租
      。因抵銷溯及最初得抵銷之時發生效力，故被告主張抵銷，溯及原欠租之時發
      生清償之效力，從而被告已無欠租，原告甲○○所為催告及終止租約之意思表
      示均不合法。又原告甲○○自八十六年八月十二日起取得三七四－一地號土地
      所有權，故縱使被告積欠原告甲○○租金，自八十六年八月十二日起至八十八
      年六月三日最後催告之日止，共欠租一年九個月又二十一天，欠租總額未達二
      年，原告甲○○不得終止租約，原不定期租賃關係仍舊存在，原告甲○○不得
      請求拆還屋地及損害賠償。
  三、證據：提出王世俊手寫便條影本、台北縣鶯歌鎮○○段崁腳小段三七四地號土
      地登記謄本影本、雜項執照影本各一件、律師函及回執影本各三件為證。並聲
      請囑託台北縣樹林地政事務所測量現場之倉庫占用台北縣鶯歌鎮○○段崁腳小
      段三七四地號土地之範圍、面積。
丙、本院依職權向財政部台北市國稅局函調王世俊於八十三、八十四年度申報個人綜
    合所得稅之資料，及向台北縣樹林地政事務所函查台北縣鶯歌鎮○○段崁腳小段
    三七四地號土地所有權人丙○○之應有部分一二三○分之六一五係自何人受讓而
    來，及函查同前小段三七四－一地號土地於八十四年七月、八十五年七月之申報
    地價金額。
    理      由
一、本件原告王世俊、甲○○起訴後，原告王世俊於本件訴訟中，於八十九年十二月
    十三日死亡，王世俊之繼承人丁○○○、丙○○、乙○○、甲○○因而於九十年
    二月一日具狀聲明承受訴訟，依法應予准許，合先敘明。
二、原告起訴主張：被告自七十六年起即向原告丁○○○、丙○○、乙○○、甲○○
    之被繼承人王世俊租用坐落台北縣鶯歌鎮○○段崁腳小段三七四－一地號、面積
    一四三平方公尺之土地全部 (以下簡稱系爭第三七四－一地號土地) ，建築廠房
    建物 (建物範圍如附圖斜線部分所示、面積一三九平方公尺) ，被告於八十三年
    度實付租金十八萬元、八十四年度實付租金二十一萬元 (後半年調整為每月實付
    租金二萬元) ，八十五年度起被告即拖欠租金，至今分文未付。王世俊於八十六
    年四月二十八日將系爭第三七四－一地號土地贈與原告甲○○，並辦理所有權移
    轉登記，原告甲○○依民法第四百二十五條規定自該日起即繼受土地租賃契約之
    出租人地位。因被告積欠租金長達三年五個月之久，經王世俊及原告甲○○於八
    十八年五月二十一日、八十八年六月二日兩度定期催促被告付清積欠之租金各計
    三十二萬元、五十萬元，被告未於期限內繳付所欠租金，原告甲○○遂於八十八
    年七月六日以被告積欠租金達二年以上為由發函向被告終止本件土地租賃契約，
    被告於翌日接獲該存証信函，即有將系爭第三七四－一地號土地上建物拆除，返
    還土地予原告甲○○之法律義務，爰依民法第四百五十五條及第七百六十七條規
    定，訴請判決如訴之聲明第一項前段所示。又本件租賃契約既已終止，被告拒不
    返還土地仍繼續占有使用，原告甲○○自得依侵權行為法則請求被告自八十八年
    七月八日起至交地日止，按月賠償以二萬元計算相當於租金之損害金，為此訴請
    判決如訴之聲明第一項後段所示。再查，被告於本件土地租賃契約終止前，已積
    欠有四十二個月應給付之租金未予清償，分別應給付原告丁○○○、丙○○、乙○○、甲○○ (王世俊之繼承人) 三十二萬元 (八十五年一月一日起至八十六年
    四月三十日止，計十六個月，每月租金二萬元) 、原告甲○○五十二萬元 (八十
    六年五月一日起至八十八年六月三十日止，計二十六個月，每月租金二萬元) ，
    ，併依租賃契約訴請被告清償積欠之租金如訴之聲明第二項所示等語。
三、被告則以：被告所有台北縣鶯歌鎮○○路三十四號房屋左側原為空地，被告為興
    建屋左倉庫，向王世俊租地約一百坪，經王世俊申請雜項執照，而由被告在屋左
    搭建倉庫乙座，前段為系爭第三七四－一地號，後段為同小段第三七四地號，租
    地當時未測量，王世俊聲稱前後段均係三七四地號，均為其所有，將其中約一百
    坪出租給被告，未定書面租約，未定租期，為不定期租賃，僅由王世俊手寫便條
    ，記載「關於大湖段崁腳小段三七四地號，租金每坪五十元，約一百坪‧‧‧」
    等語，故基地租賃關係存在於系爭第三七四－一及第三七四兩個地號之上，而非
    僅存在於系爭第三七四－一地號之上。係一個租約存在於兩個地號，並非兩個地
    號兩個租約，若要終止租約，應同時為之，原告將一個租約割裂，僅就系爭第三
    七四－一地號基地欠租定期催告，並終止租約，請求拆除前段半棟倉庫，保留後
    段第三七四地號之租約及後段半棟倉庫，其催告終止均不合法。況且前後段為同
    一棟倉庫，單一之結構，單一之屋頂，拆除前半段則後半段必隨同倒地無法單獨
    存在，原告請求拆除系爭第三七四－一地號部分之前段倉庫，顯係不能之給付，
    不得作為訴訟標的，而且有違社會常情及誠信原則。被告自七十三年起向王世俊
    承租基地，承租範圍為：系爭第三七四－一地號部分租用倉庫所在之一三九平方
    公尺，第三七四地號部分則租用王世俊之持分一三四‧三四平方公尺 (三七四地
    號面積四五九平方公尺，王世俊持分一二三○分之三六○) ，合計使用王世俊土
    地二七三‧三四平方公尺，折合八二‧六八坪。王世俊出租時言明其所有權共約
    一百坪全部出租，自七十三年一月一日起按一百坪向被告收租，超收一七‧三二
    坪，自七十三年一月一日起至八十四年十二月三十一日止，共超收地租二十二萬
    八千六百二十四元，為不當得利。故雖被告自八十五年一月一日起欠租，但建築
    基地地租不得超過基地申報地價年息百分之十，超過部分無請求權，依系爭第三
    七四－一地號土地八十六年七月申報地價每平方公尺三二○○元計算，被告自八
    十五年一月一日起八十八年六月三十日止，共欠租三年六個月，共欠租十五萬五
    千六百五十二元，被告聲明以王世俊超收地租二十二萬八千六百二十四元抵銷上
    開欠租十五萬五千六百五十二元 (王世俊雖將所有權移轉予原告甲○○，但於八
    十八年七月起訴時，方告知被告，故而在此之前，租金債權屬於王世俊所有) ，
    尚有超收餘額七萬二千九百七十二元，聲明抵銷八十八年七月一日以後之地租。
    而因被告主張抵銷，溯及原欠租之時發生清償之效力，從而被告已無欠租，原告
    甲○○所為催告及終止租約之意思表示均不合法。又原告甲○○自八十六年八月
    十二日起取得三七四－一地號土地所有權，故縱使被告積欠原告甲○○租金，自
    八十六年八月十二日起至八十八年六月三日最後催告之日止，共欠租一年九個月
    又二十一天，欠租總額未達二年，原告甲○○不得終止租約，原不定期租賃關係
    仍舊存在，原告甲○○不得請求拆還屋地及損害賠償等語資為抗辯。
四、查系爭第三七四－一地號土地原為原告丁○○○、丙○○、乙○○、甲○○之被
    繼承人王世俊所有，面積一四三平方公尺，被告於七十餘年間向王世俊租用該地
     (未定期限) ，興建如附圖斜線部分所示面積一三九平方公尺之廠房建物，上開
    廠房面積共計四四○平方公尺，即另三○一平方公尺係坐落於同小段第三七四地
    號土地上。而王世俊嗣於八十六年四月二十八日將系爭第三七四－一地號土地贈
    與原告甲○○，於八十六年八月十二日辦竣所有權移轉登記，故原租賃契約就系
    爭第三七四－一地號土地部分而言，已轉而存在於原告甲○○與被告之間，由原
    告甲○○繼受租賃契約之出租人地位等情，為兩造所不爭執，且有系爭第三七四
    －一地號土地之登記謄本一件在卷可稽，復經本院至現場勘驗，及囑託台北縣樹
    林地政事務所測量後製作複丈成果圖二件附卷足憑，以上事實應堪信為真實。兩
    造之爭執在於：被告抗辯系爭租賃契約 (按：即原告起訴主張被告向王世俊承租
    系爭第三七四－一地號土地之租賃契約) 之範圍包括系爭第三七四－一及同小段
    第三七四兩個地號，而非僅存在於系爭第三七四－一地號土地之上，係一個租賃
    契約存在於兩個地號，面積共約一百坪，且就系爭第三七四－一地號土地而言，
    其僅租用廠房所在之基地一三九平方公尺，就同小段第三七四地號而言，其承租
    範圍則為王世俊之應有部分一三四‧三四平方公尺 (第三七四地號面積四五九平
    方公尺，王世俊應有部分一二三○分之三六○) ，並提出王世俊手寫便條影本一
    件為證；原告則主張系爭租賃契約之範圍為系爭第三七四－一地號土地全部，面
    積一四三平方公尺，至於被告所提出王世俊手寫便條影本一件，係被告另向王世
    俊承租同小段第三七四地號土地，其承租面積逾一百坪 (即王世俊之長子甲○○
    應有部分為一二三○分之三六○、王世俊之長女丙○○應有部分為一二三○分之
    六一五，合計一二三○分之九七五，故王世俊之權利比例換算達三六四‧八四平
    方公尺，折合一百一十坪) ，為另一租賃契約，與系爭租賃契約無關。從而，本
    件首應審究者即為：系爭租賃契約是否包括同小段第三七四地號土地部分？其範
    圍究如何？經查：
  (一)原告雖主張系爭租賃契約之範圍就系爭第三七四－一地號土地而言，為全部面積
    一四三平方公尺，亦即，除如附圖斜線部分所示廠房基地面積一三九平方公尺之
    外，尚包括其餘四平方公尺之空地。惟查，原告此項主張業為被告所否認，而原
    告就其主張並未舉證以實其說，應非可採。
  (二)原告主張被告就系爭租賃契約，於八十三年度實付租金十八萬元、八十四年度實
    付租金二十一萬元，並提出扣繳憑單影本二件為憑。經本院依職權向財政部台北
    市國稅局函調王世俊於八十三、八十四年度申報個人綜合所得稅之資料，王世俊
    於八十三、八十四年度申報之租賃所得，除上開收入外，別無其他租賃所得，此
    有綜合所得稅結算申報書影本二件在卷可按，倘若系爭租賃契約不包括第三七四
    地號土地部分，被告向王世俊承租第三七四地號土地為另一租賃契約，何以竟未
    申報有此租賃收入？足見原告所述不實。
  (三)依卷附之被告所提出而為原告不爭執之王世俊手寫便條影本記載：關於大湖段崁
    腳小段三七四地號，租金每坪五十元，約一百坪，故每月租金五千元計算，每年
    六萬元，期間由民國七十三年起至民國七十六年計四年二十四萬元，七十七年度
    租金十二萬元，共計三十六萬元等語，可見王世俊確有出租面積約為一百坪之土
    地予被告之事實。而按應有部分乃各共有人對於該所有權在分量上應享之部分，
    亦即各分別共有人行使權利範圍之比例，應有部分係抽象的存在於共有物任何一
    部分，並非具體的局限於共有物之特定部分，故原告以該第三七四地號土地，王
    世俊之長子甲○○有持分一二三○分之三六○ (按：原為王世俊所有，於八十六
    年八月十二日移轉登記予原告甲○○，見卷附之土地登記謄本) 、王世俊之長女
    丙○○有持分一二三○分之六一五，合計一二三○分之九七五，謂王世俊之權利
    比例換算達三六四‧八四平方公尺，折合一百一十坪，進而主張前開王世俊手寫
    便條所載租賃之土地，乃指第三七四地號土地而言，為另一租賃契約，與系爭租
    賃契約無關云云，乃不符情理。況且，王世俊之長女即原告丙○○就該第三七四
    地號土地目前雖有持分一二三○分之六一五，但其持分係於八十六年五月二十三
    日始自訴外人黃港孝受讓而來，有土地登記謄本及台北縣樹林地政事務所八十九
    年十二月八日八九北縣樹地一字第一六九六七號函在卷可按，足徵王世俊於書寫
    前開便條當時，不論渠或丙○○均無該持分一二三○分之六一五，尤可見原告上
    揭主張為臨訟杜撰之詞，委無可採。
  (四)至於被告稱系爭租賃契約之承租範圍，就第三七四地號而言，為王世俊之應有部
    分一三四‧三四平方公尺 (第三七四地號面積四五九平方公尺，王世俊應有部分
    一二三○分之三六○) 云云，依同前之理由，亦非可取。何況，被告於所提出之
    書狀及言詞辯論期日時，亦曾多次陳稱其向王世俊承租範圍即為廠房所在之基地
     (見本院九十年二月一日、九十年四月二日、九十年五月三日言詞辯論筆錄，及
    被告九十年二月一日言詞辯論意旨狀) 。又查，被告所提出之王世俊手寫便條影
    本雖記載「關於大湖段崁腳小段三七四地號‧‧‧」等語，然衡以王世俊於當初
    出租時如未經實際測量，確有可能於記載地號時有所疏漏。又，物之出租人不必
    須為所有權人，縱使出租人僅有部分所有權甚或無所有權，祗要其能提供該物租
    與他方使用、收益，即無礙於租賃契約之履行。綜前所陳，系爭租賃契約訂立之
    初，其內容應原即如前開王世俊於七十餘年間手寫之便條所記載「關於大湖段崁
    腳小段三七四地號，租金每坪五十元，約一百坪‧‧‧」，而其範圍應包括系爭
    第三七四－一及第三七四兩筆地號土地，本院認本件系爭租賃契約之範圍應為現
    場廠房建物所坐落之基地，即包括坐落於系爭第三七四－一地號土地面積一三九
    平方公尺，及坐落於同小段第三七四地號土地面積三○一平方公尺，始符合實情
    。
五、本件王世俊與被告於七十餘年間訂立之不定期租賃契約，契約範圍包括系爭第三
    七四－一及第三七四兩筆地號土地，業如前述，本件次應審究者，為原告甲○○
    就租賃契約其中位於系爭第三七四－一地號土地之部分主張終止契約，有無理由
    ？經查：
  (一)本件王世俊與被告間訂立之不定期租賃契約，被告自八十五年一月一日起即未曾
    繳付租金，此為兩造所不爭執。被告雖抗辯：王世俊自七十三年一月一日起按一
    百坪向被告收租，但其承租範圍為系爭第三七四－一地號部分租用一三九平方公
    尺，第三七四地號部分則租用王世俊之持分一三四‧三四平方公尺 (三七四地號
    面積四五九平方公尺，王世俊持分一二三○分之三六○) ，合計使用王世俊土地
    二七三‧三四平方公尺，折合八二‧六八坪，故王世俊超收一七‧三二坪，自七
    十三年一月一日起至八十四年十二月三十一日止，共超收地租二十二萬八千六百
    二十四元，為不當得利；故其雖自八十五年一月一日起欠租，但聲明以王世俊超
    收地租二十二萬八千六百二十四元抵銷其上開欠租云云。然查，本件租賃契約之
    範圍為包括坐落於系爭第三七四－一地號土地面積一三九平方公尺，及坐落於同
    小段第三七四地號土地面積三○一平方公尺，合計四四○平方公尺，有如前述，
    是王世俊提供被告使用、收益之土地面積達一三三‧一坪，應無被告所謂按一百
    坪收租而超收地租之情事，是被告上揭辯解乃無足取，其確自八十五年一月一日
    起即欠租迄今無訛。
  (二)查本件租賃契約之範圍雖包括系爭第三七四－一及第三七四兩筆地號土地，但出
    租人如依法已有終止契約之權利，其專就租賃契約之其中一部分為終止契約，除
    契約當事人間另有相反之約定外，於法應無不可。被告辯稱：若要終止租約，應
    同時為之，原告僅就系爭第三七四－一地號基地欠租定期催告，並終止租約，請
    求拆除前段半棟倉庫，其催告終止均不合法。且前後段為同一棟倉庫，拆除前半
    段則後半段必隨同倒地無法單獨存在，原告請求拆除系爭第三七四－一地號部分
    之前段倉庫，顯係不能之給付，不得作為訴訟標的，而且有違社會常情及誠信原
    則云云，尚非可取。
  (三)又查本件租賃契約其中位於系爭第三七四－一地號土地之部分，王世俊嗣已於八
    十六年四月二十八日贈與原告甲○○，並於八十六年八月十二日辦竣所有權移轉
    登記，業如前述。按出租人於租賃物交付後，承租人占有中，縱將其所有權讓與
    第三人，其租賃契約，對於受讓人仍繼續存在，民法第四百二十五條第一項定有
    明文。又按民法第四百二十五條所定所有權讓與不破租賃之原則，應以所有權移
    轉業已生效為其要件 (最高法院六十九年台上字第七二○號判例參照) ，而不動
    產物權依法律行為而取得、設定、喪失、變更者，非經登記，不生效力，為民法
    第七百五十八條所明定，是本件租賃契約就其中位於系爭第三七四－一地號土地
    之部分而言，已於八十六年八月十二日轉而存在於原告甲○○與被告之間，由原
    告甲○○繼受租賃契約之出租人地位。至於原告所謂：原告甲○○係於八十六年
    四月二十八日即受讓系爭土地之所有權，王世俊於八十六年四月二十八日時已將
    租賃契約之債權轉讓予原告甲○○，嗣雖遲至八十六年八月十二日始完成移轉登
    記，但原告甲○○自八十六年四月二十八日起即繼受前手王世俊出租人之地位云
    云，惟按債權之讓與，非經讓與人或受讓人通知債務人，對於債務人不生效力，
    為民法第二百九十七條第一項前段所明定；查本件被告既否認曾收到債權讓與之
    通知 (見本院八十八年十一月八日言詞辯論筆錄) ，而原告復未舉證證明其已於
    八十六年八月十二日之前將租賃契約之債權讓與之事實通知被告，是原告所謂之
    債權讓與，於八十六年八月十二日之前，對被告尚不生效力，本件租賃契約就其
    中位於系爭第三七四－一地號土地之部分而言，係因民法第四百二十五條之規定
    ，而於八十六年八月十二日發生法定之出租人變更之效力。
  (四)按城市地方房屋之租金，以不超過土地及其建築物申報總價年息百分之十為限，
    土地法第九十七條第一項定有明文，而上開規定於租用基地建築房屋準用之，為
    土地法第一百零五條所明定。查系爭第三七四－一地號土地八十四年七月、八十
    五年七月之申報地價為每平方公尺二千四百八十元，八十六年七月之申報地價為
    每平方公尺三千二百元，此有系爭第三七四－一地號土地之登記謄本及台北縣樹
    林地政事務九十年一月八日九十北縣地三字第一五六號函在卷可稽，又系爭第三
    七四－一地號土地八十六年度之公告現值高達每平方公尺一萬六千五百元，有前
    開土地登記謄本可參，堪認系爭第三七四－一地號土地之申價地價，顯與土地實
    際價值相去甚遠，從而，以申報地價之百分之十計算出租人自八十五年一月一日
    起，得請求每年租金之總額，應屬適當。是王世俊自八十五年一月一日起得請求
    被告給付之租金，為：１、自八十五年一月一日起至八十六年六月三十日止，共
    五萬一千七百零八元 (2480x139x0.1x1.5=51708) ，２、自八十六年七月一日起
    至八十六年八月十一日止，共四千八百九十三元 (3200x139x0.1x0.11=4893，小
    數點以下四捨五入) ；原告甲○○自八十六年八月十二日起，每年得請求被告給
    付之租金為四萬四千四百八十元 (3200x139x0.1=44480) 。至於原告雖提出被告
    於八十三年度實付租金十八萬元及於八十四年度實付租金二十一萬元之扣繳憑單
    影本二件，主張自八十四年後半年已租金調整為每月二萬元云云，惟為被告所否
    認，故應認王世俊與被告於八十四年度約定之租金為二十一萬元。而以本件租賃
    契約每年租金為二十一萬元為計算基準，本件租賃契約就其中位於系爭第三七四
    －一地號土地之部分，自八十四年度起約定之年租應為六萬六千三百四十一元 (
    210000x139/440=66341，小數點以下四捨五入) ，則自八十五年一月一日起，依
    出租人與承租人間約定之租金，雖為每年六萬六千三百四十一元，但因已逾土地
    法所規定法定年租之上限，應以申報地價年息百分之十為租金之金額，原告就超
    過部分無請求權 (惟被告於八十四年以前已為給付之租金，則無請求返還之問題
    ) ，合先敘明。
  (五)按「租用建築房屋之基地，非因左列情形之一，出租人不得收回：一、 (略) 。
    二、 (略) 。三、 (略) 。四、承租人積欠租金額，除以擔保現金抵償外，達二
    年以上時。五、 (略) 。」土地法第一百零三條定有明文。又「承租人租金支付
    有遲延者，出租人得定相當期限，催告承租人支付租金，如承租人於其期限內不
    為支付，出租人得終止契約」，民法第四百四十條第一項亦有明文規定。準此，
    租用建築房屋之基地，倘承租人積欠租金金額達二年以上時，經出租人定相當期
    限催告承租人支付，而承租人於期限內不為支付，依法出租人即得終止租賃契約
    。經查，被告自八十五年一月一日起即未繳付租金，有如前述，雖本件租賃契約
    之出租人原為王世俊，租賃契約中關於系爭第三七四－一地號土地之部分，係於
    八十六年八月十二日始因發生法定變更出租人情事，而由原告甲○○繼受租賃契
    約之出租人地位，但參諸最高法院四十年台上字第一二○○號判例所述「承租人
    如果對前業主欠租，除前業主於讓與前已拋棄其契約終止權，或於讓與後已免除
    承租人之交租義務外，受讓人得定期催告承租人向前業主交租，如承租人逾期不
    交，亦得由讓受人行使其契約終止權，故受讓人以承租人欠租為原因，而行使租
    約終止權時，並不以移轉登記後之欠租額為準據‧‧‧，如果被上訴人前後欠租
    與土地法第一百條第三款相符又無其他特別情事，則上訴人以定期催告無效，而
    聲明終止租約，即非無據」之意旨，則原告甲○○既於八十八年五月二十一日、
    八十八年六月二日分別寄發存證信函催告被告於七日內給付自八十五年一月一日
    起積欠之租金 (催告被告應分別給付王世俊及原告甲○○) ，因未獲置理，復於
    八十八年七月六日寄發存證信函通知被告終止本件租賃契約其中關於系爭第三七
    四－一地號土地部分之契約，且於八十八年七月七日送達於被告，此有原告提出
    之存證信函及回執影本各三件在卷可按，是本件租賃契約其中關於系爭第三七四
    －一地號土地部分之契約，自已於八十八年七月七日合法終止。被告抗辯：原告
    甲○○自八十六年八月十二日起取得系爭第三七四－一地號土地所有權，自八十
    六年八月十二日起至八十八年六月三日最後催告之日止，共欠租一年九個月又二
    十一天，欠租總額未達二年，原告甲○○不得終止租約云云，乃無可採。又原告
    甲○○於八十八年五月二十一日、八十八年六月二日分別發函催告被告應於七日
    內給付欠租，其函內雖稱被告應給付之欠租應按每月二萬元計算，其此項陳述乃
    非事實 (按：依出租人與承租人間約定之租金，為每年六萬六千三百四十一元，
    且因已逾土地法所規定法定年租之上限，原告就超過部分無請求權) ，但原告甲○○既已確有定相當期限催告承租人給付欠租之事實，則因承租人即被告於期限
    內不為給付，原告因而主張終止租賃契約，應屬合法，併予敘明。
六、(一)按所有人對於無權占有或侵奪其所有物者，得請求返還之。對於妨害其所有權
    者，得請求除去之。有妨害其所有權之虞者，得請求防止之，民法第七百六十七
    條定有明文。本件租賃契約其中關於系爭第三七四－一地號土地部分之契約，既
    已於八十八年七月七日經原告甲○○合法予以終止，則被告於該面積一三九平方
    公尺之基地上所興建如附圖斜線部分所示之廠房建物，已無占有系爭第三七四－
    一地號土地之合法權源，是原告甲○○本於所有權人地位，依民法第七百六十七
    條之物上請求權，訴請被告將如附圖斜線部分所示之地上建物拆除後，將該基地
    返還原告甲○○，洵屬正當，應予准許。至於原告甲○○另請求被告就系爭第三
    七四－一地號土地上，除廠房建物以外之空地部分四平方公尺亦應予以返還，惟
    因此部分非屬本件租賃契約之範圍，而原告復未能舉證證明被告有占有使用此部
    分空地之事實，是原告就此請求洵非有據，應予駁回。(二)又按租賃關係消滅後，
    承租人得為租賃物之使用收益者，解為「無法律上之原因而受利益，致他人受損
    害」之不當得利，或解為「因故意或過失不法侵害他人權利」之侵權行為，均無
    不可 (最高法院五十八年台上字第三七一七號判決參照) ，是原告甲○○依侵權
    行為法則，得請求被告自八十八年七月八日起至返還上開基地之日止，按月賠償
    相當於租金之損害金。而查本件租賃契約其中關於系爭第三七四－一地號土地部
    分，原告甲○○自八十六年八月十二日起，每年得請求被告給付之租金為四萬四
    千四百八十元，有如前述，是原告甲○○併請求被告自八十八年七月八日起至返
    還上開基地之日止，按月給付三千七百零七元 (44480/12=3707 ，小數點以下四
    捨五入) ，為有理由，應予准許，逾此部分之請求則屬無據，應予駁回。(三)又，
    被告於租賃契約終止前，積欠原告丁○○○、丙○○、乙○○、甲○○之被繼承
    人王世俊之租金金額為：１、自八十五年一月一日起至八十六年六月三十日止，
    共五萬一千七百零八元 (2480x139x0.1x1.5=51708) ，２、自八十六年七月一日
    起至八十六年八月十一日止，共四千八百九十三元 (3200x139x0.1x0.11=4893，
    小數點以下四捨五入) ；積欠原告甲○○之租金金額為自八十六年八月十二日起
    ，每年四萬四千四百八十元 (3200x139x0.1=44480) ，業如前述，而查，原告主
    張王世俊於八十六年四月二十八日時已將租賃契約之債權轉讓予原告甲○○乙節
    ，雖被告否認曾收到債權讓與之通知，但於本件訴訟中，原告前揭之主張顯已送
    達於被告而生效力，是原告丁○○○、丙○○、乙○○、甲○○ (即王世俊之繼
    承人) 依租賃契約請求被告給付自八十五年一月一日起至八十六年四月三十日止
    積欠之租金，除八十六年四月二十八、二十九、三十日之部分外，應予准許；而
    原告甲○○請求被告給付自八十六年五月一日起至八十八年六月三十日止積欠之
    租金，亦應准許。故原告丁○○○、丙○○、乙○○、甲○○ (即王世俊之繼承
    人) 得請求被告給付租金之金額為四萬五千五百零三元 (2480x139x0.1x1.32=45
    503 ，小數點以下四捨五入) ，原告甲○○得請求被告給付租金之金額，自八十
    六年五月一日起至八十六年六月三十日止，為五千八百六十元 (2480x139x0.1x0
    .17=5860，小數點以下四捨五入) ，自八十六年七月一日起至八十八年六月三十
    日止為八萬八千九百六十元 (3200x139x0.1x2=88960) ，合計九萬四千八百二十
    元 (5860+88960=94820) 。從而，原告丁○○○、丙○○、乙○○、甲○○ (即
    王世俊之繼承人) 訴請被告給付四萬五千五百零三元，原告甲○○訴請被告給付
    九萬四千八百二十元，及均自起訴狀繕本送達之翌日即八十八年八月十三日起至
    清償日止，按週年利率百分之五計算之法定遲延利息，於法有據，應予准許，逾
    此範圍之請求則屬無憑，應予駁回。
七、兩造分別陳明願供擔保，聲請宣告假執行及免為假執行，核無不合，爰分別酌定
    相當擔保金額准許之。至原告敗訴部分，其假執行之聲請已失所附麗，併予駁回
    。
八、本件原告甲○○依民法第七百六十七條之物上請求權訴請被告拆屋還地，既屬有
    理由，原告甲○○另依民法第四百五十五條之租賃物返還請求權請求被告拆屋還
    地，即無予以審究之必要。又本件事證已臻明確，兩造其餘攻擊防禦方法及舉證
    ，核與本判決無影響，無庸一一論列，附此敘明。
據上論結，本件原告之訴為一部有理由，一部無理由，依民事訴訟法第七十九條但書
、第八十五條第一項前段、第三百九十條第二項、第三百九十二條，判決如主文。
中      華      民      國    九十      年      七      月     十九     日
                                  臺灣板橋地方法院民事第二庭
~B法  官  戴嘉清
右為正本係照原本作成。
如對本判決上訴，須於判決送達後二十日內向本院提出上訴狀。
中      華      民      國    九十      年      八      月      九      日
~B書記官  李宏明


司法院資訊處製作；財團法人民間司法改革基金會備份。
